【裁判字號】    91,訴,1205
【裁判日期】    920416
【裁判案由】    商標異議
【裁判全文】
臺北高等行政法院判決                            九十一年度訴字第一二○五號
                              .
    原      告  美商．美國美藝.
                股份有限公司
                (Mattel.
    代  表  人  甲○○○○○○.
    訴訟代理人  乙○○律師
    複代 理 人  葉子超律師
                丁○○
    被      告  經濟部智慧財產局
    代  表  人  蔡練生（局長）
    訴訟代理人  吳念恒
    參  加  人  德商．保羅哈特曼公司
                (Paul H.
    代  表  人  班茲博士（顧問律師）
                博內司（顧問律師）
    訴訟代理人  丙○○
    複代 理 人  許淑華律師
右當事人間因商標異議事件，原告不服經濟部中華民國九十一年一月二十九日經訴字
第○九一○六一○一六七○號訴願決定，提起行政訴訟，並經本院裁定命參加人獨立
參加本件被告之訴訟。本院判決如左：
    主  文
原告之訴駁回。
訴訟費用由原告負擔。
    事  實
壹、事實概要：
    緣參加人前於民國（以下同）八十九年三月十六日以「赫曼(He man in Chinese
    characters) 」商標，指定使用於當時商標法施行細則第四十九條所定商品及服
    務分類表第十六類之「嬰兒用紙巾、紙尿布、紙尿褲、拋棄式紙製餐巾、拋棄式
    紙製尿布、尿褲、紙製小手帕」等商品向被告申請註冊，經被告核准列為審定第
    九四八二九七號商標（以下簡稱系爭商標，如附圖一）。嗣原告以該審定商標有
    違商標法第三十七條第十二款之規定，對之提起異議，並檢具註冊第二四二六二
    ○號「 HE-MAN 」商標（以下簡稱據以異議商標，如附圖二）為證據。案經被告
    審查，以九十年十月二十四日中台異字第九○○八九九號商標異議審定書為異議
    不成立之處分。原告不服，提起訴願，遭駁回後，遂向本院提起行政訴訟，本院
    因認本件撤銷訴訟之結果，參加人之權利或法律上利益將受損害，乃依行政訴訟
    法第四十二條第一項規定，依職權裁定命參加人獨立參加本件被告之訴訟。
貳、兩造聲明：
一、原告聲明：求為判決訴願決定及原處分均撤銷。
二、被告聲明：求為判決如主文所示。
、兩造爭點：
    系爭商標與據以異議商標是否構成近似？有無違反系爭商標異議審定時商標法第
    三十七條第十二款之規定？
一、原告陳述：
１、按商標圖樣相同或近似於他人同一商品或同類商品之註冊商標者，不得申請註冊
    ，為商標法第三十七條第十二款所明定。商標在外觀、觀念或讀音方面有一近似
    者，即為近似之商標。又商標圖樣上之中文與外文讀音相同或近似，有混同誤認
    之虞者，即為讀音近似，而商標之讀音有無混同誤認之虞，應以連貫唱呼為標準
    ，為行政院台七十經字第一八一一四號函准備查之商標近似審查基準一、四之(三)
    及六所明示，一般而言，業者不會以國人無法讀其發音之外文（如俄文、韓文、
    阿拉伯文、泰文等）為其商標，而且由於英文以外第二外語教學在我國並不普遍
    ，以致對法文、德文、荷文及義大利文等非英文商標之讀音，國人均習以英文發
    音。故英文之發音原則上可以為外文商標讀音之準則。何況讀音原本即以大眾一
    般之發音為準，而不是以所謂正確的發音為準。英文係由二十六個英文字母組成
    ，其字母又可分為五個母音及二十一個子音，由母音及子音組成音節。在多音節
    之情況，又有輕重音之不同。故在其讀音的判斷上，應可考慮其字母之數目、母
    音及子音之安排順序、音節及其組成，以及其重音之排列模式。此外，由於英文
    在讀音上重視字頭及字尾之音節，故應特別斟酌字頭及字尾之讀音。查本件系爭
    審定第九四八二九七號「赫曼（He man in Chinese characters）」商標之圖樣
    係由中文「赫曼」構成，而中文之讀音以國語為原則，其讀音為「ㄏㄜˋㄇㄢˋ
    」。至於原告據以異議之註冊第二四二六二○號之外文「HE-MAN」商標，在發音
    上由兩個音節構成，其構成第一音節之「HE」，字首字母「H」發音為「h」，近
    於國語「喝」，而構成第二音節之「MAN」，其讀音為「men」，近於國語「悶」
    ，在連貫唱呼時，與中文「赫曼」之讀音實難以辨別其差異，極易產生混淆誤認
    之虞，系爭商標以讀音相同之中文指定使用於相同或類似之商品申請註冊，易使
    社會一般消費者產生混淆誤認之虞，依照首揭說明，自屬近似之商標，應適用商
    標法第三十七條第十二款規定，改制前行政法院有類似之判例可供參考。
２、「赫曼」之讀音為「He man」乃經參加人加註於其商標名稱之後，被告竟認定兩
    者「讀音尚有差異」，實難令人信服。再者，若「赫曼」與「He man」之間無任
    何關聯，則被告不應准許其於商品名稱中加註與商標圖樣無關之文字，否則每一
    個人均可於商標名稱中加註與他人商標相同或近似之文字，則商標法之立法本意
    即被破壞殆盡。
３、綜上所述，原處分及訴願決定實有違誤，請判決如原告訴之聲明。
二、被告陳述：
１、商標圖樣相同或近似於他人同一商品或類似商品之註冊商標者，不得申請註冊，
    為本件商標異議審定時商標法第三十七條第十二款所明定。商標圖樣之近似，以
    具有普通知識經驗之購買人，於購買時施以普通所用之注意，有無混同誤認之虞
    判斷之，復為商標法施行細則第十五條第一項所明定；又商標在外觀、觀念或讀
    音方面有一近似者，始為近似之商標。
２、本件系爭審定第九四八二九七號「赫曼」商標與原告據以異議之註冊第二四二六
    二○號「HE-MAN」商標圖樣相較，前者圖樣係由單純之中文「赫曼」所構成，而
    後者圖樣則為外文「HE-MAN」，是二造商標圖樣之外觀、觀念或讀音尚有差異，
    予消費者印象亦明顯可辨，客觀上於異時異地隔離觀察之際，難謂有致一般消費
    者產生混同誤認之虞，應非屬近似之商標，自無首揭法條規定之適用。另原告雖
    指稱本件系爭商標圖樣係由中文「赫曼」所構成，其讀音如參加人於商標公報之
    商標名稱中所註明為「He man」之中譯，與原告據以異議之商標完全相同云云，
    惟查前揭條款之適用係就二造「商標圖樣」之外觀、觀念或讀音加以判斷，至於
    商標名稱如何則非所問，本件系爭商標圖樣既僅有中文「赫曼」，縱其商標名稱
    有他項註明，仍非前揭條款所得論究，原告亦不得執為有利之論據。
３、綜上論述，被告之原處分洵無違誤，請判決如被告答辯之聲明。
三、參加人陳述：
１、按「商標圖樣相同或近似於他人同一商品或類似商品之註冊商標者」，不得申請
    註冊，為商標法第三十七條第十二款所明定。惟上述條款之適用須具備兩商標圖
    樣相同或近似之要件始有適用之餘地。此外，兩商標所指定之商品必須有致公眾
    混淆之虞或屬相同或類似，倘若該兩商標所指定之商品的用途、功能、產製者、
    行銷管道及場所或買受人等皆大異其趣，且無致公眾混淆之虞，則無論商標圖樣
    近似與否，即無上述條款之適用，其理至明。又商標近似與否，應就其主要部分
    隔離觀察以為判定之標準，倘兩商標對照比對能見其差別，於異時異地隔離觀察
    亦可明顯分辨，而無引致他人發生混同誤認之虞者，則不得謂近似之商標，迭經
    改制前行政法院著有判例可稽。
２、參加人本件系爭商標與原告據以異議商標相較，無論在外觀及觀念上均不構成近
    似或類似，是系爭商標與據以異議商標應非屬於近似之商標︰
(1)、外觀方面︰本件系爭商標圖樣中之主要部分為中文字「赫曼」，與據以異議商標
    圖樣之主要部分外文字「HE-MAN」，相較之下，一為中文一為外文，二者無論於
    字體﹑文字種類皆完全不同，並無導致一般消費者產生混淆誤認之虞，是二者在
    外觀上顯然有別。
(2)、觀念方面︰參加人以單純的中文「赫曼」作為系爭商標圖樣設計之構思，不加任
    何外文，旨為將參加人之產品順利打入我國之市場，與原告之據以異議「HE-MAN
    」商標圖樣之構思相比較，二者於創作觀念上大相逕庭，絕不致消費者產生混淆
    誤認之情事產生。
３、所謂「類似商品」，應依一般社會通念及市場交易情形，易使一般商品購買人誤
    認其為來自相同或雖不相同但有關聯之來源，不應機械式地受被告所編印之「商
    品及服務類似組群參考資料」所拘束，且「商標法施行細則所規定之商品類別，
    單純係為商標申請註冊時，審查上之便利而規定，初與商品是否類似，原不盡一
    致，要非絕對受其拘束」，亦為改制前行政法院七十八年判字第二五九四號判例
    所揭櫫。因此對於商品實際上是否類似，仍須考量商品之用途、功能、行銷管道
    與場所、買受人或其他因素而加以判斷。
４、本件系爭審定第九四八二九七號「赫曼﹙He man in Chinese characters﹚」商
    標係指定使用於嬰兒用品之「嬰兒用紙巾、紙尿布、紙尿褲、拋棄式紙製餐巾、
    拋棄式紙製尿布、尿褲、紙製小手帕」等商品；而據以異議之「HE-MAN」商標雖
    指定使用於舊商品分類第五十五類之「各種紙張」，然而其延展之商品竟僅指定
    使用於「貼紙」。比較系爭商標與據以異議商標之指定商品，無論於用途、功能
    、行銷管道與場所、買受人等皆大異其趣，當不致令消費者產生混淆誤認之情事
    產生。因此，系爭商標與據以異議商標於指定商品上亦非類似。
５、綜上所述，本件系爭商標與據以異議商標非屬相同亦非近似，其指定商品又非類
    似，則系爭「赫曼﹙He man in Chinese characters﹚」商標即無違反首揭商標
    法第三十七條第十二款之規定而有不應准其註冊之情事，原告之訴實為無理由，
    請駁回原告之訴。
    理  由
一、按商標圖樣「相同或近似於他人同一商品或類似商品之註冊商標者」，不得申請
    註冊，固為系爭商標異議審定時商標法第三十七條第十二款所明定。惟本款之適
    用係以二造商標圖樣構成相同或近似為前提要件，而衡酌兩商標是否近似，以具
    有普通知識經驗之購買人，於購買時施以普通所用之注意，有無混同誤認之虞判
    斷之，同法施行細則第十五條第一項亦有明文。
二、本件被告認系爭審定第九四八二九七號「赫曼（He man in Chinese characters
    ）」商標與據以異議之註冊第二四二六二○號「HE-MAN」商標相較，前者圖樣係
    由單純之中文「赫曼」所構成，而後者圖樣則為外文「HE-MAN」，二造商標圖樣
    於外觀、觀念或讀音尚有差異，予消費者印象亦明顯可辨，客觀上異時異地隔離
    觀察之際，難謂有致一般消費者產生混同誤認之虞，應非屬近似之商標，並無首
    揭條款規定之適用，乃為異議不成立之處分。原告不服，循序提起訴願及本件行
    政訴訟。
三、原告於本件行政訴訟中訴稱，系爭商標圖樣係由中文「赫曼」構成，其讀音如參
    加人於商標公報中所註明者為「He man」之中譯，與據以異議商標完全相同，在
    連貫唱呼時，難以辨別其差異，易產生混淆誤認之虞，系爭商標以讀音相同之中
    文指定使用於相同或類似之商品申請註冊，易使社會一般消費者產生混淆誤認之
    虞，自有首揭條款之適用云云。惟查：
１、系爭商標名稱，縱如原告所述，在商標公報另有括弧註明 「He man in Chinese
    characters」之字樣，然按首揭條款之適用係以二商標圖樣之外觀、觀念或讀音
    加以判斷，至於商標名稱如何則非所問，本件系爭商標圖樣既僅有中文「赫曼」
    ，縱其商標名稱有他項註明，仍非前揭條款所得論究，原告亦不得執為有利之論
    據。
２、系爭商標圖樣上之中文「赫曼」，與據以異議商標圖樣上之外文「HE-MAN」相較
    ，無論外觀、讀音或觀念均有差異，顯然尚非不可分辨，異時異地隔離觀察或連
    貫唱呼之際，並無使具有普通知識經驗之購買人產生混同誤認之虞，應非屬近似
    之商標。是系爭商標之申請註冊，自無首揭條款規定之適用。
四、綜上所述，原告之陳詞均不可採，則被告所為「異議不成立」之處分，揆諸首揭
    規定，並無違誤，訴願決定予以維持，亦無不合。原告徒執前詞，訴請撤銷訴願
    決定及原處分，並無理由，應予駁回。
五、本件事證已臻明確，兩造其餘攻擊防禦方法與本件判決結果不生影響，故不逐一
    論述，併此敘明。
據上論結，本件原告之訴為無理由，爰依行政訴訟法第九十八條第三項前段判決如主
文。
中    華    民    國      九十二      年      四      月      十六      日
                              臺 北 高 等 行 政 法 院 第 二 庭
                                    審 判 長 法    官 徐瑞晃
                                             法    官 李得灶
                                             法    官 吳慧娟
右為正本係照原本作成。
如不服本判決，應於送達後二十日內，向本院提出上訴狀並表明上訴理由，如於本判
決宣示後送達前提起上訴者，應於判決送達後二十日內補提上訴理由書（須按他造人
數附繕本）。
中    華    民    國      九十二      年      四      月      十六      日
                                             書 記 官 劉道文


司法院資訊處製作；財團法人民間司法改革基金會備份。
